【裁判字號】    95,上更(一),154
【裁判日期】    950724
【裁判案由】    偽造文書等
【裁判全文】
臺灣高等法院高雄分院刑事判決     95年度上更(一)字第154號
    上  訴  人
    即  被  告  子○○○
    上  訴  人
    即  被  告  寅○○
    上2人共同
    選任辯護人  陳慧錚    律師
上列上訴人等因偽造文書等案件，不服臺灣高雄地方法院90年度
自字第449 號中華民國92年4 月23日第一審判，提起上訴，判決
後，經最高法院發回更審，本院判決如下：
    主  文
原判決關於子○○○、寅○○部分，均撤銷。
子○○○、寅○○共同連續行使偽造私文書，足以生損害於他人
，子○○○處有期徒刑壹年陸月；寅○○處有期徒刑壹年貳月。
    事  實
一、子○○○（自訴狀誤載為李月娥）係寅○○之母，子○○○
    於民國87年8月26日、88年1月10日，在其高雄市○鎮區○○
    街9號自宅，分別召集每會會金新台幣（下同）各1萬元之民
    間互助會2 會，均由子○○○自任會首，其會員人數、會期
    及會金詳如附表1、2所示。茲因子○○○不識字，故上開互
    助會之運作，諸如開標、收會款等，大都由寅○○代為處理
    ，寅○○並提供其不知情之夫陳國樑（業經原審判決無罪確
    定）所有帳號第00000000000000號之郵局帳戶，給子○○○
    供各互助會會員，得以匯款之方式，將款項匯入上開帳戶以
    支付會款。詎子○○○因遭李麗華、「阿忍」、李慶桐、林
    秀華等多名互助會員倒會，拒繳死會會款而陷於週轉不靈之
    窘境，竟與寅○○共同基於意圖為自己不法所有及偽造私文
    書之概括犯意聯絡，連續於如附表1、2所示之邀會期間內，
    在上址自宅投標時，利用會員間不盡相識及未全數到場參與
    競標之機會，以在紙上填寫如附表1、2所示之會員署名及標
    息之方式，偽造足以表示如附表1、2所示被冒標會員欲以此
    標息投標文意之標單準文書（未據扣案），參與競標而行使
    之，得標後即據以向各該互助會之活會會員收取會款，足以
    生損害於被冒標之各會員及尚未得標之活會會員，並使其他
    尚未得標之會員誤信該遭冒名之會員得標，而陷於錯誤，乃
    將經扣除各該會期標息後之會款，連續交付予子○○○、寅
    ○○2 人（詳如附表1 、2 所示之金額），總計詐得會款共
    2,742,800 元。子○○○及寅○○復承上開不法所有之犯意
    ，於90年6 月中旬，向劉周和、己○○、辰○○及卯○○○
    ，佯稱欲再召集另一新互助會，劉周和、己○○、辰○○、
    卯○○○不疑有他，乃應允加入，其中劉周和參加1 會、己○○參加3 會、辰○○參加2 會，另卯○○○參加3 會，除
    卯○○○未繳交會首之會款外，劉周和、己○○及辰○○每
    會均繳交1 萬元之會首會款，嗣子○○○及寅○○即於同年
    7 月1 日開標時，仍承前偽造私文書之犯意聯絡，明知劉周
    和未參與競標，竟於紙上填寫劉周和姓名及標金3,000 元之
    方式，偽造足以表示被冒標會員似此標息投標文意之標單準
    文書（亦未據扣案），參與競標而行使之，得標後即據以向
    己○○、辰○○及卯○○○收取會款，己○○、辰○○及卯
    ○○○等人因誤信該遭冒名之劉周和得標，致陷於錯誤，仍
    交付扣除標息後之會款予子○○○、寅○○，（向己○○及
    辰○○詐騙部分，並由寅○○並書立1 紙「劉周和」得標之
    證明，出示予己○○及辰○○），子○○○及寅○○共詐得
    116, 000元。嗣子○○○於90年7 月底將其所召集之互助會
    全數止會，被害人等人始陸續發現上情。
二、案經被害人甲○○○、丑○○○、辛○○、己○○、庚○○
    、戊○○、辰○○、丙○○提起自訴。
    理  由
甲、程序方面：
一、按刑事訴訟法第第158條之3規定：「證人、鑑定人依法應具
    結而未具結者，其證言或鑑定意見，不得為證據」。查本件
    自訴人等於原審及本院上訴審未經具結之陳述，則有違法定
    證據調查程序，不得逕援以為認定犯罪之證據。
二、自訴人所提之自訴人庚○○與「阿鳳」、林宜廉間之對話錄
    音帶與譯文，經核與待證事實並無關聯，且證人林宜廉已於
    原審到院具結證述其參加合會之情形，自無承認其證據能力
    之餘地。
三、另辯護人爭執自訴人所提之會單及受害金額明細等文書無證
    據能力部分。該等文書屬自訴人等之書面陳述，並由自訴人
    及自訴人代理人於審判期日中到庭，並將該等書面庭呈提示
    予被告及辯護人，給予對質及詰問之機會，業已踐行法定調
    查程序，自難謂無證據能力，至其證據力為何，自屬本院認
    定之範疇。
乙、實體方面：
一、訊據上訴人即被告寅○○固坦承有幫被告子○○○開標、並
    填寫標單等行為，惟否認有與被告子○○○共同詐欺及偽造
    文書犯行云云。被告子○○○固坦承有冒標事宜，惟稱係因
    遭倒會，不得己所出之下策，我並沒有詐欺之意思等語。
二、經查：
（一）被告子○○○對於召集前開互助會，均自任會首，並連續
      於邀會期間內冒用如附表1 、2 所示之會員名義參與競標
      ，而據以詐取會款等事實均坦承不諱（見本院上訴審92年
      7 月15日訊問筆錄），核與被害人甲○○○、林素娥、辛○○、陳秀鳳、庚○○、戊○○、辰○○等人指述之情節
      大致相符，堪信為真實。且被告子○○○止會後，其所餘
      會期與被告子○○○自承猶為活會會員之人數並不相符（
      見原審卷(四)第9 頁至第47頁刑事辯護狀四），顯見如附表
      1 、2 所示之互助會確有遭人冒標之情事，至為灼然。復
      有被害人等提出之互助會單2 紙及被告子○○○提出之冒
      標時間、人數、金額明細表1 份在卷為佐（見原審卷(一)第
      10頁、第14頁、原審卷(四)第135 頁、原審卷(三)第26頁），
      互核大致相合，此部分被告子○○○之自白核與事實相符
      ，自得採為論科之依據。
（二）被告子○○○於90年6 月中旬向劉周和、己○○、辰○○
      及卯○○○召集互助會，向劉周和、己○○、辰○○收取
      每會1 萬元之首會會款後，於90年7 月1 日開標時以劉周
      和名義，標息3,000 元，由被告寅○○填寫標單冒標後，
      向己○○、辰○○、卯○○○分別收取會款等情，業據被
      告子○○○之供述、證人己○○、辰○○及卯○○○等人
      於本院95年7 月14日審理時之證述可證，尚有書立「劉周
      和」得標之證明（寫在估價單收據上）1 紙在卷可憑，此
      部分被告子○○○之自白亦與事實相符，可堪認定。又被
      告子○○○自承除招前述劉周和等人加入互助會外尚有招
      其他人，但沒有開會單給他們等語，既以該新會尚未成形
      ，被告子○○○又急於90年7 月1 日開標，並佯稱「劉周
      和」得標後，即向自訴人等人收取會款，顯見被告子○○○初始於召集新會時，即有詐財之意圖，至為顯然。
（三）另訊之被告寅○○固供承曾代被告子○○○主持過開標及
      代收會款之事宜，有時子○○○會請其幫忙代寫標單及會
      員得標之證明，及90年7 月1 日「劉周和」得標之證明，
      亦為其所代寫之事實等情，惟矢口否認有何偽造文書及詐
      欺取財之犯行，辯稱：我雖曾代母親子○○○開標，但有
      時子○○○亦會請其他到場之會員代為開標，我與子○○○係母女關係，代母親收款係平常之事，且我收款後均直
      接轉交予母親子○○○，不知道我母親有冒標情事，不能
      僅因我曾代為開標及代收會款，即認定我有犯罪等語。惟
      查：
    (1)證人即自訴人戊○○於本院95年7 月5 日審理時結證稱：
      「是寅○○在現場開標、人家寫標單，寅○○負責開標，
      宣布由何人標到會。」、「（你去參加標會的時候，你自
      己的標單是否你自己寫的？）我的部分我都自己寫。」、
      「（你這1 會得標會款是誰算給你的？）是寅○○算給我
      的。」、「我當場把會錢交給寅○○。」等語（參本院上
      更(一)卷第113頁至第114 頁）。
    (2)證人即自訴人己○○於本院95年7 月5 日審理時亦結證稱
      ：「大部分都是寅○○在開標。」、「幾乎每次我都有參
      與，時間到的時候，就填寫標單。」、「我曾經看過該會
      腳沒有來，被告說那個人是某某人標會的會單。」、「（
      會錢）大部分都是當場付，當場付的時候大部分都交給寅
      ○○，也有交給子○○○，如果是開標以後才付會錢，也
      有交給子○○○或是寅○○。我搬家後路途遠，也曾匯到
      寅○○的丈夫的帳戶裏面。」、「（新會）我付了會頭錢
      30,000元，我大嫂辰○○自己另外付會頭錢20,000元，第
      一次開標的錢，後來我和我大嫂一共付了35,000元，我總
      共付了65,000元。」、「35,000元我是付給寅○○、30,0
      00元的部分我忘記是交給子○○○或是寅○○。」、「我
      付錢後寅○○當場開收據給我。」等語（參本院上更(一)卷
      第107 頁至第112 頁）。
    (3)證人即自訴人辛○○於本院95年7 月5 日審理時結證稱：
      「有去開標，去現場時，子○○○、寅○○都在場，是由
      寅○○開標，開完會後如果沒有得標，就會把會錢交給寅
      ○○。」等語（參本院上更(一)卷第105 頁至第107 頁）。
    (4)證人即自訴人林素真（即甲○○○）於本院95年7 月5日
      審理時結證稱：「我是去瑞祥街子○○○的住所標會，填
      寫會單，我去現場標會的時候，要標會的人就填寫會單，
      時間到了以後就開標，以標金金額最高的人得標，寅○○
      有在現場開標、收會錢。」、「寅○○住在子○○○隔壁
      的2 樓，開標的時候，寅○○就會到子○○○住處來。」
      、「有的時候要去標會的時候，也會把會錢帶過去，有時
      候開標後，自己沒有標到，就把會錢交給寅○○，有的時
      候是我再拿去交給子○○○，如果子○○○不在，就交給
      寅○○。」等語（參本院上更(一)卷第99頁至第102 頁）。
    (5)證人即自訴人林素娥（即丑○○○）於95年7月5日於本院
      審理時亦結證稱：「寅○○向我招攬的，也都是由寅○○
      開標、收會錢，子○○○也有向我收會錢。」、「我們填
      寫好標單，由寅○○開標。」、「得標的會錢是子○○○
      交給我的，但開標是寅○○開標的。」等語（參本院上更
      (一)卷第102 頁至第104 頁）。
    (6)證人即自訴人辰○○於本院95年7 月14日審理時結證稱：
      「（你參加這些互助會是誰邀你參加的？）是寅○○邀我
      參加的，我去標會，寅○○有開新會，就邀我參加，我就
      告訴她好或不好。」、「（會款）我去標會的時候就順便
      交給寅○○，我只要有參與標會，就會當場付會款，如果
      沒有去參加標會，就會託己○○交會款，有時候我也會拿
      去子○○○家交給子○○○。」、「（新會）是寅○○邀
      的，我跟2 會。」、「（你這一會的會錢有沒有付？付多
      少錢？）是寅○○邀我參加的時候，我隔幾天去標其他的
      會時就把新會的會首錢交給寅○○，會首錢是2 萬元。」
      、「（除了會首錢2 萬元外，尚有無支付其他會錢？）有
      一會標3,000 元，我託己○○交14,000元給被告。」等語
      （參本院上更(一)卷第160 頁至第163 頁）。
    (7)前開證人即自訴人等所述，核與證人卯○○○於原審及本
      院審理時證稱：「子○○○、寅○○都曾經向我招攬互助
      會。」、「我去現場填寫標單，放在桌上，然後由寅○○
      開標，宣布由最高金額得標。」、「得標的會款是寅○○
      算給我的，如果寅○○不在，寅○○寫一寫，子○○○再
      叫我過去拿，寅○○有拿得標的會款給我。我如果沒有得
      標而且有在現場，當場交付會款，如果開標當天沒有在現
      場，算一算多少錢，有時交給子○○○，有時交給寅○○
      。」、「（7 月1 日的會有沒有拿到會單？）沒有拿到會
      單。這個會我跟了3 會」、「我繳了2 萬1 千元，我的會
      首錢還沒有繳。」、「是開標的隔天早上我要去繳會錢，
      子○○○告訴我3,000 元得標。」等語 (參本院上更(一)卷
      第116 頁至第119 頁）大致相符。
    (8)另證人壬○○○於本院95年7 月14日審理時結證稱：「都
      是我到現場標會，都是我在跟會，都是寅○○開標，寅○○收會錢，是子○○○邀我參加互助會，但都是寅○○跟
      我收會錢。」、「標到會時，是子○○○把得標會款算給
      我並交給我。」、「如果我有標會，我就把錢帶到現場，
      當場付會錢給寅○○。」等語（見本院上更(一)卷第156 頁
      至第159 頁），亦與前揭自訴人與證人參與互助會之情形
      一致。
    (9)證人乙○○（與證人丁○○等人以自訴人丙○○名義跟會
      ）於本院95年7 月14日審理時結證稱：「（本案開標都是
      你去的嗎？開標過程？）是的，寫完標單把標單放在桌上
      ，寅○○坐在旁邊開標，開標後，我是把會錢交給寅○○
      。」、「（你標到會時，會款是誰和你結算？）是寅○○
      和我結算的。」、「（子○○○在開標時的時候做什麼？
      ）子○○○在旁邊。」、「加會的時候我忘記，都是寅○○來收會錢。一般開會的時候，都是我去交的。」等語（
      見本院上更(一)卷第167 頁至第169 頁），亦與前揭自訴人
      等與證人所述相符。
    (10)綜觀前述證人所言，足見被告寅○○確有幫忙收取會款及
      主持開標之情事，且提供其夫陳國樑之郵局帳戶供其他會
      員匯款以支付會款等情，亦業據被告等人供承在卷。就邀
      集互助會部分，前開證人除稱被告子○○○有向其等召集
      互助會外，另證人卯○○○、辰○○、丑○○○等人亦證
      稱寅○○有向其召集互助會等情及綜合自訴人之指訴，足
      證被告寅○○除有上開代收會款及主持開標之情事外，並
      有幫忙邀集會員參加互助會之行為。被告寅○○雖否認有
      邀集會員入會之情形云云，但參酌上開自訴人及證人之陳
      述，並非完全針對被告寅○○，且渠等若有意設詞誣陷，
      自訴人庚○○當無僅表明「是子○○○邀我參加（互助會
      ）」等語，另自訴人己○○亦應無據實陳稱：「陳國樑並
      沒有邀我。」等語之理，堪認上開自訴人及證人等之陳述
      ，顯非虛詞，自應信為真實。
（四）被告寅○○於原審及本院上訴審均供稱，除開標於開標時
      開標，書寫會員資料，書寫投標會單，亦會幫忙收會錢及
      開標時會員拿錢來也會幫忙算會錢等語（見原審卷(一)第51
      頁至第52頁、本院上訴卷第50頁至第51頁），惟於本院95
      年7 月5日 審理時則改稱：「在開標現場，我沒有收會錢
      ，都是我母親收會錢。」等語（見本院上更(一)卷第102 頁
      ），顯與前所供述相佐，亦與前揭自訴人與證人所證不符
      ，嗣於本院95 年7月14日被告之辯護人再主詰問被告：「
      如果有幫會員收會錢，有沒有把會錢交給你母親？」等語
      ，被告始再改稱：「我收會錢就交給我母親，這樣我母親
      才知道收多少錢。」等語（見本院上更(一)卷第177 頁），
      被告寅○○迭更其詞，其為脫免罪責之心態，至為明顯。
（五）另95年7 月1 日新會之部分，被告寅○○關於書寫卷附之
      劉周和得標之估價單已供承在卷，參以被告子○○○亦供
      承：「我有叫寅○○寫劉周和的標單去向己○○、辰○○
      收會錢。」等語（見本院上訴卷第50頁，第91頁），被告
      子○○○確有指示被告寅○○持該估價單向己○○、辰○○2 人收會錢等情，應可認定。惟被告之辯護人於95年6
      月20日之爭點整理狀中又陳稱：「被告寅○○係於被告子
      ○○○向自訴人己○○、辰○○佯以「劉周和」得標為由
      收取會款85,000 元 後，始受被告子○○○之託出具收據
      （估價單）交自訴人己○○、辰○○收執，事前並未參與
      被告子○○○之詐欺行為」等語，顯與前述子○○○所稱
      ，先叫被告寅○○寫劉周和之標單（估價單），再去向己○○、辰○○收會錢等語不符。被告子○○○事後於本院
      95年7 月14日再改稱：「（為何估價單是你女兒開的？）
      我跟我女兒說己○○的公公跟我要估價單，所以我才叫寅
      ○○開一張，讓他帶回去。」等語（見本院上更(一)卷第
      176 頁），翻異前詞，無非係迴護被告寅○○所為。又參
      之被告子○○○於本院95年7 月14日審理中自承：90年7
      月1 日當天有開標，有當場宣布劉周和得標，當時亦有寫
      標單等語（見本院上更(一)卷第179 頁至第180 頁），既然
      被告子○○○不識字無法書寫標單，又如何自行書寫標單
      。因此，被告子○○○稱新會開標時，被告寅○○不在場
      等語，無非係為被告寅○○脫免罪責之迴護之詞，不足為
      採。被告子○○○、寅○○確有共同偽造「劉周和」標單
      ，佯稱劉周和得標，向自訴人等詐財一節，應屬事實。
（六）被告寅○○既未與被告子○○○共同居住於一處，此據被
      告寅○○自承在卷（見原審卷(四)第141 頁）；並坦認曾代
      其母親即被告子○○○主持互助會開標並代收會款，且替
      被告子○○○書立「劉周和」得標之證明，以向被害人己○○及辰○○詐取會款，又幫忙邀集會員參加本件互助會
      ，復提供其夫陳國樑所有而由其保管之郵局帳戶予被告子
      ○○○，以供被告子○○○所召集之互助會會員以匯款方
      式繳交會款，足見其介入由被告子○○○所召集之上開互
      助會會務甚深，並實質參與；參以因被告子○○○並不識
      字，此據被告子○○○、寅○○自承明確（見原審卷(二)第
      67頁及本院上訴審92 年7月15日訊問筆錄），又被告子○○○亦供稱：「（如何偷標？）是我寫標金，寅○○開（
      標）的。」、「（標單）上面有寫姓名及金額，有時候叫
      會員寫，有時候叫我女兒寅○○寫。」等語（見原審卷(四)
      第6 頁及本院上訴審92年7 月15日訊問筆錄），則被告子
      ○○○在不識字之情形下，既叫被告寅○○代寫標單，復
      由被告寅○○主持開標，且母女關係密切，被告子○○○
      既因遭人倒會，經濟陷於困境，而有冒標之舉，衡情豈無
      不告知被告寅○○之理？又被告子○○○冒標之次數、金
      額非少，如無被告寅○○之協力，當無獨自順利完成冒標
      如附表1 、2 所示被害人互助會之可能，若謂被告寅○○
      全然不知被告子○○○有冒標詐取會款之情事，孰能置信
      ？至其他會員縱亦曾代被告子○○○開標，因被告子○○○並非每次均有冒標詐欺之行為，亦不可能向其他會員自
      暴自己犯罪之行為，自不能執此援為被告寅○○有利之認
      定，被告聲請傳訊證人即互助會員郭員菘（原名郭敏男）
      ，欲證明其亦曾幫被告子○○○主持開標及代寫標單之情
      事，即無實益，且其未於審判期日到庭，又經核其為他組
      互助會之會員，有自訴人提出之互助會單影本在卷足佐（
      見原審卷(一)第16頁），顯無法以其在他組互助會之見聞，
      作為被告等有利或不利之認定，故無再予傳訊之必要，附
      此敘明。另被告聲請傳訊之證人癸○○○到庭作證，惟證
      人癸○○○僅說明其與子○○○間互助會情形，且自承很
      少到標會現場，其所稱很少看到寅○○、現場都是子○○○在開標、錢與子○○○算、其被倒多少錢已忘記了等語
      ，證人癸○○○顯對本件被告有無冒標或詐欺之情形，無
      法為具體之陳述，自無以作為有利被告之認定。因此，被
      告寅○○所辯上開各語，無非事後卸責之詞，並不足取；
      而被告子○○○所為被告寅○○就本件互助會冒標詐欺之
      情事並不知情云云之供述，亦應係迴護被告寅○○之詞，
      亦無足採。
（七）綜上所述，被告寅○○除於被告子○○○召集之互助會幫
      忙邀集會員入會、代收會款、主持開標等積極參與互助會
      之會務外，並提供其夫之帳戶供被告子○○○處理互助會
      款之進出，假冒附表1 、2 所示會員名義及得標標息得標
      詐欺財物，並與被告子○○○共同偽造「劉周和」標單，
      佯稱「劉周和」以3,000 元之標金得標，並由被告子○○○指示其書立「劉周和」得標之證明以向被害人己○○及
      辰○○詐取款項，顯與被告子○○○對本件偽造標單冒標
      及詐欺會款之情節，均有犯意聯絡及行為分擔甚明，本件
      事證已臻明確，被告子○○○及寅○○犯行，均堪認定。
三、按民間互助會會員標會時書寫之標單，一般均書寫金額及投
    標會員之姓名或代名，而未冠以「標單」字樣，固非刑法第
    210 條之私文書，應屬紙上之文字，然依習慣足以表示該人
    出息若干參與競標用意之證明，合屬刑法第220條第1項以文
    書論之私文書（最高法院87年度台非字第12號判決意旨參照
    ）。另按94年1 月7 日立法院修正三讀通過，同年2 月2 日
    公布之刑法第56條、55條後段關於連續犯、牽連犯之規定業
    已刪除，並自95年7 月1 日開始施行。而新法修正施行前被
    告所犯之連續行為，因行為後新法業已刪除連續犯之規定，
    倘依新法之挸定，被告所犯各罪應依數罪併罰之規定分論併
    罰，依新法第2 條第1 項規定，比較新、舊法結果，仍應適
    用較有利於被告之行為時法律即舊法論以連續犯之規定。另
    依修正後之刑法既已刪除牽連犯之規定，則所犯各罪如有牽
    連關係，惟依新法之規定，應依數罪併罰之規定分論併罰。
    比較新舊法之規定，修正後之規定並非較有利於被告，依刑
    法第2 條第1 項之規定，應適用行為時之法律，仍應適用修
    正前刑法第55條牽連犯之規定，從一重之處斷。被告子○○○、寅○○2 人冒用如附表1 、2 所示會員名義，及90年7
    月1 日新會會員「劉周和」名義，偽填該會員署名及標息金
    額，應屬足以表示被冒標會員欲以此標息投標文意之準私文
    書，嗣又行使投標，自足以生損害於被冒標之各會員，並使
    其他尚未得標之活會會員誤信該遭冒名之會員得標，而交付
    應繳之活會會款，核被告2 人所為，均係犯刑法第216 條、
    第220 條第1 項、第210 條之行使偽造準私文書罪及同法第
    339 條第1 項之詐欺取財罪。被告子○○○及寅○○就上開
    犯行，彼此間均有犯意聯絡及行為分擔，皆為共同正犯。被
    告等先後多次行使偽造準私文書及詐欺取財之行為，均時間
    緊接，手法相同，所犯犯罪構成要件均同一，顯均係基於概
    括之犯意反覆為之，均為連續犯，應依修正前刑法第56條各
    以一罪論，並分別依法加重其刑。被告等偽造被冒標會員之
    署名，乃偽造私文書之部分行為，不另論處，又其等偽造準
    私文書（標單）後進而持以行使，偽造之低度行為應為行使
    之高度行為所吸收，亦不另論罪。被告2 人各以一冒標行為
    ，同時詐取多人之財物，均為一行為同時觸犯數罪名，均屬
    同種想像競合犯，應各從一重處斷。被告等所犯行使偽造準
    私文書、詐欺取財2 罪間，有方法、目的之牽連關係，應依
    修正前刑法第55條之規定，從一較重之行使偽造準私文書罪
    處斷。
四、原審就被告子○○○、寅○○部分，以被告子○○○、寅○○罪證明確，因予論罪科刑，固非無見；惟查：(一)原審未論
    被告2 人行使偽造「劉周和」標單，詐欺劉周和、己○○、
    辰○○、卯○○○，共計116,000 元部分，屬有未合；(二)被
    告2 人冒標詐取會款之人數及金額（詳如附表1 、2 所示）
    ，應係共計2,858,800 元（附表1 、2 部分詐欺金額2,742,
    800 元加新會部分詐欺金額116,000 元），原審認定被告等
    詐欺會款之人數及金額有誤，致核計為5,258,500 元，亦屬
    不當。(三)新修正之刑法已於95年7 月1 日施行，原審未及比
    較新舊法變更情形，亦有未適。被告子○○○上訴意旨，指
    摘原判決量刑過重及被告寅○○上訴意旨，仍執陳詞，否認
    犯罪，指摘原判決該部分不當云云，雖均無理由，然原判決
    關於被告子○○○、寅○○部分，既有上開可議之處，自屬
    無可維持，自應由本院予以撤銷改判。爰審酌被告2 人為圖
    一己私利，冒標互助會詐取會款，詐欺金額達2,858,800 元
    （包括詐欺被害人劉周和、己○○、辰○○、蕭鳳春部分11
    6,000 元），影響會員權益甚鉅，且詐欺之時間甚長、人數
    眾多，惡性非輕，惟念被告子○○○犯後已坦承犯行，並詳
    細供陳犯罪情節，態度良好，被告寅○○僅從旁協助參與會
    務，情節較輕，迄今尚未與全部被害人達成民事和解，減輕
    被害人損害等一切情狀，分別量處如主文第2 項所示之刑。
    至被告等於偽造標單之準私文書上所偽造之被冒標人署名部
    分（詳如附表1 、2 所示及「劉周和」部分），本應依刑法
    第219 條規定宣告沒收，然該標單並未扣案，且依被告子○○○供述已於投標後丟棄，復查無其他證據足以證明各該標
    單尚屬存在，爰就前述偽造之署名及標單，均不另為沒收之
    諭知，附此敘明。
據上論斷，應依刑事訴訟法第369 條第1 項前段、第364 條、第
299 條第1 項前段，刑法第2 條第1 項、第28條、第216 條、第
220 條第1 項、第210 條、第339 條第1 項、修正前刑法第55條
、第56條，罰金罰鍰提高標準條例第1 條前段，判決如主文。
本案經檢察官張其主到庭執行職務。
中    華    民    國    95    年    7     月    24    日
                  刑事第二庭    審判長法  官  林正雄
                                      法  官  陳啟造
                                      法  官  黃壽燕
以上正本證明與原本無異。
如不服本判決應於收受本判決後10日內向本院提出上訴書狀，其
未敘述上訴理由者，並得於提起上訴後10日內向本院補提理由書
狀（均須按他造當事人之人數附繕本）「切勿逕送上級法院」。
中    華    民    國    95    年    7     月    24    日
                                      書記官  王婉蓉
附錄本判決論罪科刑法條：
中華民國刑法第210條
（偽造變造私文書罪）
  偽造、變造私文書，足以生損害於公眾或他人者，處 5 年以下
  有期徒刑。
中華民國刑法第216條
（行使偽造變造或登載不實之文書罪）
  行使第 210 條至第 215 條之文書者，依偽造、變造文書或登
  載不實事項或使登載不實事項之規定處斷。
中華民國刑法第220條
（準文書）
  在紙上或物品上之文字、符號、圖畫、照像，依習慣或特約，
  足以為表示其用意之證明者，關於本章及本章以外各罪，以文
  書論。
  錄音、錄影或電磁紀錄，藉機器或電腦之處理所顯示之聲音、
  影像或符號，足以為表示其用意之證明者，亦同。
中華民國刑法第339條
（普通詐欺罪）
  意圖為自己或第三人不法之所有，以詐術使人將本人或第三人
  之物交付者，處5 年以下有期徒刑、拘役或科或併科1,000 元
  以下罰金。
  以前項方法得財產上不法之利益或使第三人得之者，亦同。
  前二項之未遂犯罰之。
附表１：
87年8月26日起至91年7月26日止，每月1萬元，會員連同會首共
63人（會首有3會，實際會員61人），每月26日開標，每3個月的
6日加會1次，採內標制（即活會會員僅繳會金1萬元扣除標息後
之會款）之互助會。
┌──┬────┬─────┬─────┬────┬─────┬─────┐
│項次│冒標日期│得標金額  │應繳會款  │活會人數│詐得金額  │被冒標會員│
├──┼────┼─────┼─────┼────┼─────┼─────┤
│1.  │88.05.06│2,800元   │7,200元   │50人    │360,000元 │郭紀美    │
├──┼────┼─────┼─────┼────┼─────┼─────┤
│2.  │88.12.26│3,300元   │6,700元   │41人    │274,700元 │李素華    │
├──┼────┼─────┼─────┼────┼─────┼─────┤
│3.  │90.07.26│4,600元   │5,400元   │17人    │91,800元  │李春生    │
├──┴────┴─────┴─────┴────┼─────┼─────┤
│                                                │合計新台幣│          │
│                                                │726,500元 │          │
└────────────────────────┴─────┴─────┘
附表２：
88年1月10日起至91年5月25日止，每月1萬元，會員連同會首共
56人，每月10日開標，第1會同時加標1次，每3個月的25日加會
1次（即每年2、5、8、11月各加標1次），採內標制（即活會會
員僅繳會金1萬元扣除標息後之會款）之互助會。
┌──┬────┬─────┬─────┬────┬─────┬─────┐
│項次│冒標日期│得標金額  │應繳會款  │活會人數│詐得金額  │被冒標會員│
├──┼────┼─────┼─────┼────┼─────┼─────┤
│1.  │88.11.10│2,700元   │7,300元   │42人    │306,600元 │林素娥    │
├──┼────┼─────┼─────┼────┼─────┼─────┤
│2.  │88.12.10│2,700元   │7,300元   │41人    │299,300元 │蔡永存    │
├──┼────┼─────┼─────┼────┼─────┼─────┤
│3.  │89.02.10│2,800元   │7,200元   │40人    │288,000元 │陳勝興    │
├──┼────┼─────┼─────┼────┼─────┼─────┤
│4.  │89.02.25│3,000元   │7,000元   │40人    │280,000元 │蔡永清    │
├──┼────┼─────┼─────┼────┼─────┼─────┤
│5.  │89.08.25│2,800元   │7,200元   │33人    │237,600元 │陳惠嬿    │
├──┼────┼─────┼─────┼────┼─────┼─────┤
│6.  │89.10.10│3,100元   │6,900元   │32人    │220,800元 │蔡正雄    │
├──┼────┼─────┼─────┼────┼─────┼─────┤
│7.  │89.12.10│2,800元   │7,200元   │30人    │216,000元 │李春生    │
├──┼────┼─────┼─────┼────┼─────┼─────┤
│8.  │90.05.25│3,000元   │7,000元   │24人    │168,000元 │李春生    │
├──┴────┴─────┴─────┴────┼─────┼─────┤
│                                                │合計新台幣│          │
│                                                │2,016,300 │          │
│                                                │元        │          │
└────────────────────────┴─────┴─────┘
附表１至附表２總計：726,500元＋2,016,300元﹦2,742,800元
（新台幣）


司法院資訊處製作；財團法人民間司法改革基金會備份。
